Inventaris van de archieven van de NV Maatschappij ter Behartiging van de Nationale Scheepvaartbelangen (NV BENAS); Stichting ter Behartiging van de Nationale Scheepvaartbelangen (Stichting BENAS), 1932-1956
Nationaal Archief, Den Haag
Maatschappij ter Behartiging van de Nationale Scheepvaartbelangen [N.V. BENAS]
BENAS
1932-1956
W26553
2.00 meter; 100 inventarisnummers.
Normale geschreven, getypte en gedrukte documenten, geen bijzondere handschriften.
Nationaal Archief, Den Haag
N.V. Maatschappij ter behartiging van de Nationale Scheepsvaart Belangen
Stichting Behartiging van de Nationale Scheepvaartbelangen
Het archief van de N.V. en stichting Behartiging van de Nationale Scheepvaartsbelangen (1932-1956) kort weg BENAS, bestaat voornamelijk uit stukken rakende de financiële, juridische en personele organisatie van de belangenorganisatie. Tevens zijn er archiefbescheiden aanwezig die betrekking hebben op het verlenen van subsidie en steun aan diverse rederijen. De stukken bestaan hoofdzakelijk uit notulen, subsidie dossiers, financiële stukken, rapportages, nota's en correspondentie.
Archiefvorming
Geschiedenis van de archiefvormer
GESCHIEDENIS EN TAAK
Als gevolg van de economische wereldcrisis in de jaren 1930-1931 waren vele Nederlandse rederijen van de grote vaart in betalingsmoeilijkheden gekomen. Sommige van hen moesten hun schepen aan het buitenland verkopen, waardoor de Nederlandse koopvaardijvloot als geheel zeer verzwakt raakte. De Nederlandse regering erkende het grote belang dat Nederland had bij een krachtige handelsvloot. Er moest Staatssteun komen on de rederijen voor ondergang te behoeden. In 1932 werd er een ambtelijke commissie ingesteld die tot taak had te onderzoeken in wat voor vorm die steunverlening moest worden gegoten. Deze commissie kwam tot de conclusie dat er een financieringsmaatschappij in de vorm van een N.V. opgericht moest worden. Door deze stichtingsvorm bleven de rederijen in particuliere handen en werd een eenzijdige regeringsinvloed vermeden. Met die doelstelling werd op 27 september 1932 de N.V. Maatschappij ter Behartiging van de Nationale Scheepvaartbelangen opgericht (N.V. Benas).
De eerste aandeelhouders waren: De Nederlandse staat en de rederij "Koninklijke Hollandse Lloyd".
Verder moesten alle rederijen die voor steun in aanmerking wensten te komen allereerst aandeelhouder worden van de N.V..
Het ministerie van Financiën had een rekening-courant geopend ten behoeve van de Benas. Indien de Benas geld nodig had moest ze daargemotiveerde voorstellen indienen. Werden deze ingewilligd dan stortte het ministerie het benodigde geld op haar rekening. De aanvankelijke vorm van steunverlening was het verstrekken van geldleningen onder hypothecair verband. Maar de bedrijfsresultaten bleven ondanks deze hulpverlening zeer ongunstig. Dat bracht de Benas ertoe om naast deze geldleningen credieten en voorschotten (gage-, oplegen nieuwbouwcredieten) te verstrekken.
Na de oorlog was er voor een zelfstandig Benas-beleid geen reden meer. De instelling van het Directoraat-Generaal voor de Scheepvaart stond een zelfstandige scheepvaartpolitiek niet toe. Ook door de oprichting van de Maatschappij tot Financiëring van het Nationaal Herstel n.v. (Herstelbank) waarin de financiëring met behulp van de overheid werd gecontroleerd bleek dat er geen plaats meer was voor de Benas in de huidige organisatievorm.
Wel was er de behoefte aan een deskundig lichaam op zeevaartgebied. Men is toen op 1-11-1947 overgegaan tot liquidatie van de N.V. Benas, waarna deze op 30-12-1947 werd omgezet in de Stichting Benas. De naam Benas werd behouden omdat deze volledig ingeburgerd was bij de rederijen.
De Stichting verrichtte het voorbereidende werk voor het verstrekken van leningen aan rederijen door de Herstelbank. De Benas was van een credietverlenend lichaam geworden tot een adviserend en controlerend lichaam van de Herstelbank. Verder kreeg de Stichting een taak in het kader van de regeling Vlootreconstructie Grote Vaart 1946. Dit was een regeling ter vervanging van de in de oorlog verloren gegane schepen.
Zie map nummer 1
ORGANISATIE
De personeelssterkte van de N.V. bestond vanaf het begin uit een directeur, een secretaris en een medewerker. De directeur werd in de eerste vergadering van aandeelhouders gekozen. Dat werd de heer C.J.P. Zaalberg, oud Directeur-Generaal van de Arbeid van het ministerie van Economische zaken. Voor alle handelingen inzake geldleningen en credietverleningen aan rederijen had de directie machtiging nodig van de raad van commissarissen. Deze raad bestond uit vijf leden, waarvan er drie regeringscommissaris waren. De benoeming geschiedde telkens voor drie jaar. Verder waren er de aandeelhouders, deze kwamen minimaal één maal per jaar bij elkaar in de Algemene vergadering van aandeelhouders.
Het bestuur van de Stichting bestond uit ten minste zes en ten hoogste tien leden, waarvan ten minste drie en ten hoogste vijf leden geen ambtelijke functie bekleedden. Een van de niet ambtelijke leden was de directeur van de Herstelbank. De leden werden door de minister van Verkeer en Waterstaat benoemd. De leden van het bestuur hadden zitting voor de tijd van drie jaar. Voor de eerste maal werd als voorzitter benoemd mr. J.J. Oyevaar, Directeur-Generaal voor de Scheepvaart. Tot administrateur/secretaris van de Stichting werd benoemd mr. A.C.B. Helder, deze was werkzaam bij het Directoraat-Generaal voor de Scheepvaart als hoofd van het bureau Nationale zaken.
Geschiedenis van het archiefbeheer
Het archief van de N.V. Benas is na de liquidatie overgedragen aan het Directoraat-Generaal voor de Scheepvaart. Van de ordening van dit archief is niets bekend. Het archief van de Stichting werd volgens een bepaald systeem bijgehouden.
Zie map nummer 95
Men had een "relatie archief" waarin de stukken op naam van de betreffende rederij op chronologische volgorde bij elkaar waren geplaatst. Dit archiefgedeelte is vernietigd omdat het alleen stukken bevatte die ook in de dossiers per rederij voorkwamen. In de dossiers per rederij was alle correspondentie met de Herstelbank, Stichting en andere instanties chronologisch bij elkaar geplaatst. De ingangen op dit archief zijn niet aangetroffen.
De archieven zijn in 1981 overgedragen aan het Centraal Semi-statisch archief van het ministerie van Verkeer en Waterstaat. Gelijktijdig is toen het werkarchief van de heer Helder overgedragen. De omvang van de overgedragen archieven was 4 meter. In het werkarchief bevond zich het grootste gedeelte van het archief van de N.V. en stukken betreffende de oprichting van de Stichting. Volgens het bestemmingsbeginsel zijn deze stukken teruggebracht naar het desbetreffende archief. Het restant van het werkarchief is achter het archief van de Stichting geplaatst. De heer A. Tjon fan Soe, medewerker van het Centraal Semi-statisch archief, heeft het werkarchief geordend en geschoond.
Afgezien van een index op het archief van de Stichting zijn er geen ingangen van de archieven aangetroffen. Na controle van de index bleek dat het archief van de Stichting niet compleet was.
Zie doos 1 map plaatsingslijst
De omvang van de archieven na bewerking is 2 meter.
De verwerving van het archief
Overbrenging van een overheidsarchief
08.03.02; 2.16
Aanwijzingen voor de gebruiker
Openbaarheidsbeperkingen
Volledig openbaar.
Materiële beperkingen
Aanvraaginstructie
Openbare archiefstukken kunnen online worden aangevraagd en gereserveerd. U kunt dit ook via de terminals in de studiezaal van het Nationaal Archief doen. Om te kunnen reserveren dient u de volgende stappen te volgen:
U maakt een profiel aan op www.gahetna.nl, en logt vervolgens in
Via de archiefinventaris (alleen de beschrijvingen met rode nummers) selecteert u het gewenste archiefstuk door op de knop 'Reserveren' te klikken
In het volgende scherm geeft u aan op welke dag u het archiefstuk wilt inzien
Indien u zich bevindt in de studiezaal en een tafelnummer heeft ontvangen kunt u dit nummer vermelden. Als u geen tafelnummer heeft kunt u tafelnummer 777 laten staan
Vervolgens bevestigt u uw reservering door deze te versturen.
Verwant materiaal
Beschikbaarheid van kopieën
Verwante archieven
Zie voor verdere informatie het archief van het Directoraat-Generaal voor de Scheepvaart, periode 1959-1971, classificatienummer -33.07.57 zaakno. 2085 en 2985A en -33.07.353.72/.07.353.76 no 1158A.
NL-HaNA, Ministerie van Verkeer en Waterstaat: Directoraat-Generaal van Scheepvaart, 1960-1971, 2.16.87.03.
Beschrijving van de series en archiefbestanddelen
- N.V. Benas
  - Stukken betreffende de oprichting, statuten en kamerstukken., 1
  - Stukken betreffende de liquidatie., 2
  - Notulen van de Raad van Commissarissen, 1932-1951; 3-7
    - 1932-1933, 3
    - 1934, 4
    - 1935, 5
    - 1936, 6
    - 1937-1951, 7
  - Résumé's van besprekingen van de Commissarissen, 1941-1942; 8
  - Notulen algemene vergadering van Aandeelhouders, 1933-1951; 9-10
    - 1933-1940, 9
    - 1941-1951, 10
  - Verslagen liquidatie-balans., 11
  - Jaarverslag, 1932; 12
  - Stukken betreffende financiële aangelegenheden, 1932-1937; 13-14
    - 1932-1934, 13
    - 1935-1937, 14
  - Rekeningen-courant, 1932-1951; 15-18
    - 1932-1936, 15
    - 1937-1938, 16
    - 1939-1942, 17
    - 1943-1951, 18
  - Accountantsrapporten, 1938-1951; 19
  - Journaal, 1932-1935; 20
  - Memoriaal, 1932-1944; 21
  - Subsidie dossiers van Amsterdamse rederijen., 22-29
    - Stoomvaart mij. Hilligersberg, 22
    - N.V. Hollandse Stoomboot mij., 23
    - Java-China-Japan lijn, 24
    - Koninklijke Hollandse Lloyd, 25
    - Koninklijke Nederlandse Stoomboot mij., 26
    - Nederlandse Scheepvaart Unie, 27
    - N.V. Stoomvaart mij Noordzee, 28
    - N.V. Stoomvaart mij Oostzee, 29
  - Subsidie dossiers van Rotterdamse rederijen., 30-50
    - Batavierlijn, 30
    - N.V. Bergendal, 31
    - P. Fauchy's cargadoorsbedrijf n.v., 32
    - N.V. Stoomschip "Hannah", 33
    - Holland Amerika Lijn, 34
    - N.V. Houtvaart, 35
    - N.V. H. van Krieken en co, 36
    - N.V. Stoomvaart mij Leonora, 37
    - Stoomvaart mij de Maas, 38
    - Middelandse Zeevaart Compagnie n.v., 39
    - Stoomvaart mij Nederlandse Lloyd en Scheepvaart en Steenkolen mij, 40
    - van Nievelt Goudriaan en Co Stoomvaart mij, 41
    - Zuid Beijerland en Oost Beijerland, 42
    - L. Smit en Co's internationale sleepdienst, 43
    - N.V. Soetermeer Fekkes cargadoorsbedrijf, 44
    - N.V. Gebr's van Uden Scheepvaart en Agentuurmij, 45
    - Gebr's A. Voskamp, 46
    - N.V. Stoomvaart mij Wijklijn, 47
    - N.V. mij Zeevaart, 48
    - Zeetransport mij n.v., 49
    - Verenigde Nederlandse Scheepvaart mij te 's-Gravenhage, 50
  - Stukken betreffende bouwcredieten., 51
  - Correspondentie inzake opleg- en gagecrediet., 52
  - Correspondentie inzake Benassteun., 53
  - Stukken betreffende de algemene steunregeling., 54
  - Alegemene Steunovereenkomst, 1935; 55
  - Steunregeling Zeevaart, 1942; 56
  - Steunaanvraag, 1936; 57
  - Stukken betreffende de steun aan rederijen, 1941-1943; 58
  - Contract met de Verenigde Nederlandse Scheepvaart mij. en de Koninklijke Hollandse Lloyd., 59
  - Stukken betreffende de steun aan de Gebr's van Uden., 60
  - Steunregeling kustvaart, 1942; 61
  - Stukken betreffende scheepvaartsteun., 62
  - Postcheque- en giroboek Benassteun, 1932-1937; 63
  - Stukken betreffende de kleine kustvaart, 1932-1937; 64
  - Stukken betreffende de kleine kustvaart, 1934-1952; 65
  - Stukken betreffende de assurantie van schepen, 1932-1934; 66
  - Algemene correspondentie, 1935-1943; 67
  - Wettelijke regeling collectieve arbeidsvoorwaarden (kapiteins en schepelingen)., 68
  - Correspondentie betreffende de internationalisatie van arbeidsovereenkomsten (kapiteins en schepelingen)., 69
  - Stukken betreffende de houtvaart, 1934-1936; 70
  - Stukken betreffende de evenredige vrachtverdeling in de binnenvaart, 1938-1939; 71
  - Stukken betreffende de bevordering vernieuwing Nederlandse vloot, 1938-1940; 72
  - Correspondentie met rederijen inzake de internationale samenwerking in de scheepvaart, 1933-1934; 73
  - Correspondentie met de minister van Handel, Nijverheid en Scheepvaart inzake de internationale rationalisatie in de scheepvaart, 1935-1936; 74
  - Stukken betreffende de Regeling Vlootreconstructie Grote Vaart, 1946; 75
  - Notulen en verslagen van de commissie inzake de bouw van Passagiersschepen voor de St. mij. Nederland en de Rotterdamse Lloyd., 76
  - Inventaris van het BENAS-archief en stukken betreffende archivering en postverwerking., 1943-1948 (1972); 100
- Stichting Benas
  - Stukken betreffende de oprichting van de Stichting Benas en het ontwerp Benaswet., 77
  - Benoemingen leden van het bestuur., 78
  - Notulen van vergaderingen van het bestuur, 1948-1955; 79
  - Jaarverslagen, 1948 -1956 (1950 ontbreekt); 80
  - Credieten aan rederijen., 81-92
    - N.V. Stoomachip Hannah te Rotterdam, 81
    - N.V. Houtvaart te Rotterdam, 82
    - Hudig en Pieters Alg Scheepvaart mij te Rotterdam, 83
    - N.V. Scheepvaart mij. Indische Oceaan te Amsterdam, 84
    - Koninklijke Hollandse Lloyd te Amsterdam, 85
    - N.V. Rederij Nautiek te Rotterdam, 86
    - N.V. Nederlands Indonesië Steenkolen handel mij te Amsterdam, 87
    - N.V. Stoomvaart mij Oostzee te Amsterdam, 88
    - Gebr's Van Uden te Rotterdam, 89
    - Verenigde Nederlandse Scheepvaart mij te 's-Gravenhage, 90
    - Mij Zeetransport te Rotterdam, 91
    - Holland-Amerika-lijn te Rotterdam, 92
  - Stukken betreffende de financieringsmoeilijkheden van de Herstelbank., 93
  - Nota van de D.G.-Scheepvaart inzake de verhouding St. Benas - Herstelbank., 94
  - Nota's en toelichtingen., 95
  - Stukken betreffende de oprichting van een Scheepvaartbank., 96
  - Stukken betreffende de Regeling Vlootreconstructie Grote vaart 1946 artikel 25 en 26 inzake de berekening van het bijzonder crediet., 97
  - Stukken betreffende de voorwaarden crediet en afkapping artikel 25 en 26 van de Regeling Vlootreconstructie Grote vaart, 1946; 98
  - Werkarchief van de heer A.C.B. Helder., 99